【裁判字號】    91,自,442
【裁判日期】    920924
【裁判案由】    偽造文書等
【裁判全文】
臺灣臺中地方法院刑事裁定                          九十一年度自字第四四二號
    自  訴  人  丁○○
    被      告  丙○○
                乙○○
右列被告因偽造文書等案件，經自訴人提起自訴，本院裁定如左：
    主  文
自訴駁回。
    理  由
一、自訴意旨詳如附件刑事自訴狀及追加自訴狀所載。
二、按法院或受命法官於自訴案件第一次審判期日前訊問自訴人、被告及蒐集或調查
    證據結果，如認為案件有刑事訴訟法第二百五十二條至第二百五十四條之情形者
    ，得以裁定駁回自訴，同法第三百二十六條第三項定有明文。次按，犯罪事實應
    依證據認定之，無證據不得認定犯罪事實，刑事訴訟法第一百五十四條第二項定
    有明文；又告（自）訴人之告訴，係以被告受刑事訴追為目的，是其陳述是否與
    事實相符，仍應調查其他證據以資審認，最高法院五十二年臺上字第一三００號
    亦著有判例。且認定犯罪事實，所憑之證據，雖不以直接證據為限，間接證據亦
    包括在內，然無論直接或間接證據，其為訴訟上之證明，須於通常一般之人均不
    致於有所懷疑，而得確信其為真實之程度者，始得據之為有罪之認定，最高法院
    七十六年臺上字第四九八六號亦著有判例可資參照。又按刑法第三百十條之誹謗
    罪，須以「意圖散布於眾」，而指摘或傳述足以毀損他人名譽之事，為其犯罪構
    成要件。再按刑法處罰偽造文書罪之主旨，所以保護文書之實質的真正，不僅作
    成之名義人須出於虛捏或假冒，即文書之內容，亦必出於虛構，始負偽造之責任
    ；且刑法第二百十條偽造私文書罪，係指無制作權不法制作者而言，若自己之文
    書，縱有不實之記載，要難構成該罪。如行為人對於此種文書本有製作權，縱令
    其制作之內容虛偽，且涉及他人之權利，仍難論以該罪，業據最高法院分別著有
    十九年度非字第一一三號、二十年度上字第一０五０號、二十四年度上字第五四
    五八號、三十一年度上字第二一二四號、四十七年臺上字第三六五號判例可資參
    照。
三、自訴人認被告等涉有上開行使偽造私文書及加重誹謗罪嫌，無非係以被告乙○○
    無訴訟代理權，竟於本院八十七年度訴字第二六八二號民事判決後，連續於九十
    年六月六日及九十年六月二十五日，擅自冒用臺中市廣西同鄉會訴訟代理人之名
    義，提起上訴狀及上訴理由狀，且被告乙○○、丙○○二人於上開提呈之上訴理
    由狀中，同時檢附一封署名為「一群愛鄉人」名義，內容載有：「我們是一群關
    心同鄉會前途理想的同鄉，素知丁○○係專門替人打官司謀生無照之司法黃牛，
    為法界所不齒。一群愛鄉人同啟8.」等語之信函，以及一封案外人梁民庭於七
    十八年八月二十一日書寫指摘自訴人：「為人素行欠端，無事生非，好出風頭」
    等語之信函，作為訴訟附件，而該二信函內容虛偽不實，足生損害於自訴人之名
    譽、人格，並提出該些信函影本為證資為論據。
四、訊據被告丙○○、乙○○均堅詞否認有何行使偽造私文書、加重誹謗之犯行，被
    告乙○○辯稱：伊提起前述上訴案件，確實有經臺中市廣西同鄉會當時之法定代
    理人丙○○，代表臺中市廣西同鄉會授與伊訴訟代理權，伊才以訴訟代理人之名
    義為臺中市廣西同鄉會提起上訴，並無冒名偽造文書之情事等語，另被告丙○○
    、乙○○均辯稱：上開二信函並非渠等所寫云云。經查：
  (一)關於被告乙○○冒名訴訟代理人部分：
  1.自訴人前曾對被告丙○○提起訴訟，指述被告丙○○於上開文書中以臺中市廣西
    同鄉會法定代理人之身分，進行訴訟，亦屬偽造文書云云，嗣經本院九十一年度
    自更字第二九號判決被告丙○○無罪，並經臺灣高等法院臺中分院九十一年度上
    訴字第一八五六號判決駁回上訴，有上開判決書影本附卷可稽，因此，自訴人丁○○原為臺中市廣西同鄉會第三屆理事長，嗣八十一年四月十二日該會第四屆第
    一次會員大會改選出第四屆理、監事，再由理事選出劉漢瑩為第四屆理事長，其
    後輾轉選出第五屆理事長陸楷元、第六屆理事長丙○○、第七屆理事長甲○○。
    因前開第四屆第一次會員大會召集程序違法，經本院八十一年度訴字第七二五號
    民事確定判決確認該會第四屆理、監事當選無效，另經本院八十七年度訴字第二
    六八二號判決確認該會第六屆理、監事當選無效，此有該二件民事判決書可稽，
    足證臺中市廣西同鄉會之法定代理人仍為第三屆理事長即本件自訴人丁○○，並
    非本件被告丙○○。惟查，上開八十一年度訴字第七二五號民事案件係於九十年
    九月七日始判決確定，此有確定證明書影本一份在卷足憑；臺灣高等法院臺中分
    院九十年度上字第三五四號民事案件（原審案號八十七年度訴字第二六八二號）
    ，於九十二年二月十八日，判決發回臺灣臺中地方法院，迄至目前仍在爭訟中，
    尚未定讞，此有本院向臺灣高等法院臺中分院函調上開案卷宗及判決書影本附卷
    足參。可知，本件被告丙○○係於九十年六月六日及九十年六月二十五日制作上
    開民事上訴狀，前開關於臺中市廣西同鄉會第四、五、六屆選任人員當選無效之
    訟案，均尚未判決確定，是被告丙○○為本件行為時，尚難認被告丙○○主觀上
    知悉其已非臺中市廣西同鄉會之理事長，合先敘明。
  2.又訊據被告丙○○於本院九十二年八月十八日調查中供承：「（問：二審有無委
    任被告乙○○當訴訟代理人？）有」等語甚明，且參諸上揭上訴狀及上訴理由狀
    具狀人處，除蓋有乙○○之印章外，亦均蓋有被告丙○○之印章，足認上揭上訴
    狀及上訴理由狀之提出，確係經被告丙○○同意無訛，依此，被告丙○○對該文
    書上列被告乙○○為訴訟代理人乙事，自係知之甚詳，茍其未授權委由被告乙○○為訴訟代理人，自不可能於上開文件上用印，職是，被告丙○○自認其為合法
    法定代理人，而委任被告乙○○為訴訟代理人，被告乙○○因而以訴訟代理人身
    分代為提起訴訟，尚難謂有何冒名之行為。復佐以被告乙○○為系爭本院八十七
    年度訴字第二六八二民事案件之第一審訴訟代理人，故於第一審判決後，被告乙○○本於第一審訴訟代理人之身分，亦有代為提起上訴之權利，惟於第二審訴訟
    仍須重新提呈委任書狀，方可於第二審訴訟程序中繼續為訴訟代理人，是縱被告
    二人嗣後未補呈書面委任狀，被告乙○○於二審不能續為訴訟代理人，亦不涉及
    冒名偽造情事，且上揭文書內容亦僅爭執會議召集程序是否違法、當選有效與否
    等項，根本無所謂內容虛捏或杜撰可言，實與刑法處罰偽造文書意旨大相逕庭，
    自難以此遽論被告乙○○代為上訴時，係冒名訴訟代理人偽造文書云云。
    綜合上述，被告乙○○並無冒名訴訟代理人之犯行，足堪認定。
  (二)關於提呈系爭二信函為訴訟附件部分：
  1.被告二人確有將上開二封信件作為訴訟附件，於臺灣高等法院臺中分院九十年度
    上字第三五四號民事案件中（原審案號：八十七年度訴字第二六八二號），提呈
    法院作為參考乙情，業據本院調閱上開民事案卷，於該案卷第二宗第七六頁至第
    七八頁，查明確有該二封信件屬實，復參諸被告丙○○於本院調查中曾自承：我
    當時有檢附該信函當附卷沒錯等語（見本院卷(二)第二九０頁），足認上開信件確
    實由被告二人所提出無誤，合先敘明。
  2.復查，被告二人所提關於「我們是一群關心同鄉會前途理想的同鄉，素知丁○○
    係專門替人打官司謀生無照之司法黃牛，為法界所不齒。」以及「（丁○○）為
    人素行欠端，無事生非，好出風頭」等文字及所臚列歷次訴訟資料之記載，雖係
    為凸顯自訴人提起上開八十七年度訴字第二六八二號民事訴訟之無理，作為不服
    上開民事判決上訴之理由，然其中措詞並非適當，對自訴人在社會上所保持之人
    格及聲譽，亦有不利之指摘。惟如前所述，刑法上之誹謗罪，須以「意圖散布於
    眾」為其構成要件，職是，縱有指摘或傳述足以毀損他人名譽之事，如無散布於
    眾之意圖，仍不足以成立誹謗罪。而法院審判中得閱覽卷內訴訟文書者，依民事
    訴訟法第一二０條、第二四二條，限於他造、當事人。準此可知，民事案件當事
    人所提呈之訴訟附件，得以知悉其內容者，限於法院依法執行職務之人員及當事
    人或當事人之代理人，一般社會大眾並無與聞機會，是實難以藉訴訟附件指摘或
    傳述毀損他人名譽之事，而達散布於眾之目的。故被告等之行為尚難認與加重誹
    謗罪之構成要件相符，其理甚明。至於若有取得訴訟附件內容之人將之流傳於外
    ，致發生損害自訴人名譽之事，如非被告二人授意所為，即應由該流傳之人自行
    負責，併予敘明。
  3.又自訴人認被告冒用「一群愛鄉人8.」之名義書寫上開信函，以及一封案外人
    梁民庭於七十八年八月二十一日書寫指摘自訴人：「為人素行欠端，無事生非，
    好出風頭」之信函，作為上訴理由狀之附件，提出於法院，而認被告二人涉有刑
    法第二百十條、第二百十六條之罪嫌云云。經查：
    (1)就案外人梁民庭之信函部分：此信函既確係案外人梁民庭所書寫，此為雙方所
      不爭執，且案外人梁民庭復因書寫該信函，業經臺灣高等法院臺中分院判處誹
      謗罪確定，亦有八十一年度上易字第一五六○號判決影本在卷可證，足認該信
      函制作者，確係案外人梁民庭無疑，因此，該信函並非偽造之文書乙節，已足
      認定，準此，被告二人將上開信函作為訴訟附件，自亦無行使「偽造」文書之
      行為可言。至該信函內措詞或有不當，亦與行使偽造文書罪責無涉，其理至明
      。
    (2)就署名「一群愛鄉人」信函部分：被告二人均堅詞否認有制作該封信件，自訴
      人亦無法舉證證明該信件究係何人所制作，再觀之上開信函記載「一群愛鄉人
      」之文字，僅為抽象之描述，非指具體特定之人，尚難認制作人無權利以「一
      群愛鄉人」之名義制作，據此，該信件是否偽造乙節，並非明確，亦無從查證
      ，縱認該信函係被告二人所寫，被告二人亦非無權以「一群愛鄉人」之名義為
      之，尚難遽論偽造罪責，依上開判例意旨，上開文字記載內容，僅涉及該等私
      文書之內容有無不實或不當之問題，仍難論以偽造罪責，從而，被告二人被訴
      行使「偽造」私文書之犯行，犯罪嫌疑顯有不足。
五、綜上所述，被告二人所為，尚與刑法第三百十條第二項加重誹謗罪及刑法第二百
    十六條、第二百十條行使偽造私文書罪之犯罪構成要件有間，此外，復查無其他
    積極證據足資證明被告二人有何自訴人所指犯行，被告二人之犯罪嫌疑自屬不足
    ，揆諸首揭說明，本件自訴應予駁回。
據上論斷，應依刑事訴訟法第三百二十六第三項、第二百五十二條第十款，裁定如主
文。
中      華      民      國      九十二      年      九    月   二十四   日
                                臺灣臺中地方法院刑事第十一庭
                                    審判長法  官 陳卿和
                                          法  官 林三元
                                          法  官 蔡美華
右正本證明與原本無異。
如不服本裁定，應於裁定送達後五日內向本院提出抗告狀。
                                          書記官
中      華      民      國      九十二      年      九    月   二十四   日


司法院資訊處製作；財團法人民間司法改革基金會備份。
